ACORDAO-COMPLETO-2366145

ACÓRDÃO 12506/2020 ATA 41/2020 - PRIMEIRA CÂMARA

VISTOS, relatados e discutidos estes autos que cuidam de pedidos de reexame interpostos por Alzira Maria Souza Bacelar, Carlos Alberto Rodrigues Borges, Jaqueline Borges e Maria Clara Pires Venga contra o Acórdão 3102/2018-TCU-Primeira Câmara, por intermédio do qual este Tribunal considerou ilegais seus atos de aposentadoria,
	ACORDAM os Ministros do Tribunal de Contas da União, reunidos em sessão da Primeira Câmara, diante das razões expostas pelo Relator, em:
	9.1. tornar insubsistente o Acórdão 3102/2018-TCU-Primeira Câmara, em razão da medida liminar concedida no âmbito do Mandado de Segurança 35.812, e restituir os autos ao relator a quo;
	9.2. dar ciência deste acórdão aos recorrentes e à Superintendência Regional do Trabalho e Emprego no Estado de Minas Gerais.

Pedido de reexame interposto contra decisão de que considerou ilegais atos de aposentadoria e fez determinações corretivas.

Primeira Câmara

3. Recorrentes: Alzira Maria Souza Bacelar (XXX.495.026-XX); Carlos Alberto Rodrigues Borges (XXX.271.887-XX); Jaqueline Borges (XXX.428.966-XX); Maria Clara Pires Venga (XXX.603.836-XX).

13.1. Ministros presentes: Walton Alencar Rodrigues (Presidente), Benjamin Zymler, Bruno Dantas (Relator) e Vital do Rêgo.
13.2. Ministros-Substitutos presentes: Augusto Sherman Cavalcanti e Weder de Oliveira.

ACORDAO-COMPLETO-2493726

Acórdão de Relação 11979/2021 - Primeira Câmara

Acórdão de Relação

Sindicato Nacional dos Auditores Fiscais do Trabalho - SINAIT

BRUNO DANTAS

Ministro Benjamin Zymler.

Cuidam os autos de pedidos de reexame interpostos por Alzira Maria Souza Bacelar, Carlos Alberto Rodrigues Borges, Jaqueline Borges e Maria Clara Pires Venga contra o Acórdão 3102/2018-TCU-Primeira Câmara.
2.	A parte dispositiva da deliberação recorrida apresentou o seguinte teor:
"VISTOS, relatados e discutidos estes autos de processo de aposentadoria de servidores da Superintendência Regional do Trabalho e Emprego no Estado de Minas Gerais,
ACORDAM os Ministros do Tribunal de Contas da União, reunidos em sessão da Primeira Câmara, diante das razões expostas pelo relator e com fundamento na Constituição Federal, art. 71, III e IX, e na Lei 8.443/1992, art. 39, II, em:
9.1. considerar ilegais as presentes concessões e denegar registro aos respectivos atos (peças 1 a 4) ;
9.2. determinar à Superintendência Regional do Trabalho e Emprego no Estado de Minas Gerais que:
9.2.1. dê ciência do inteiro teor desta deliberação aos inativos Alzira Maria Souza Bacelar, Carlos Alberto Rodrigues Borges, Jaqueline Borges e Maria Clara Pires Venga no prazo de quinze dias e faça juntar os comprovantes de notificação a estes autos nos quinze dias subsequentes;
9.2.2. na hipótese de desconstituição da decisão judicial obtida pelo Sindicato Nacional dos Auditores Fiscais do Trabalho nos autos do Mandado de Segurança 35.498/DF, em trâmite no Supremo Tribunal Federal (STF) :
9.2.2.1. faça cessar os pagamentos de proventos com base nos atos ora impugnados aos inativos Alzira Maria Souza Bacelar, Carlos Alberto Rodrigues Borges, Jaqueline Borges e Maria Clara Pires Venga;
9.2.2.2. emita novos atos, livre das irregularidades ora apontadas, e os submeta ao exame deste Tribunal, caso os interessados optem por permanecer na inatividade."
3.	Admitido o processamento dos recursos interpostos por Carlos Alberto Rodrigues Borges, Jaqueline Borges e Maria Clara Pires Venga, porquanto preenchidos os requisitos previstos no art. 48 da Lei 8.443/1992, conferi efeito suspensivo aos itens 9.1, 9.2.2, 9.2.2.1 e 9.2.2.2 do acórdão recorrido (peças 25 e 33) .
4.	Instruído o feito, faço reproduzir, com os ajustes que julgo pertinentes, o exame técnico e o encaminhamento oferecidos pela Secretaria de Recursos deste Tribunal em relação aos sobreditos recursos (peça 38) , que contou com a anuência do corpo diretivo daquela unidade (peças 39 e 40) :
"HISTÓRICO
2.	Trata-se de processo de aposentadoria que considerou ilegais os atos de aposentadoria dos recorrentes e determinou, na hipótese de desconstituição da decisão judicial obtida nos autos do Mandado de Segurança 35.498/STF, a cessação do pagamento do Bônus de Eficiência e Produtividade, previsto na Lei 13.464/2017, por ser incompatível com o art. 40, caput e §§ 1º, 3º, 4º e 18, da Constituição Federal, dada a expressa exclusão da vantagem, de caráter remuneratório e pro labore faciendo, da base de cálculo da contribuição previdenciária.
EXAME DE ADMISSIBILIDADE
3.	Reiteram-se os exames preliminares de admissibilidade (peças 18, 19 e 30) , ratificados às peças 25 e 33, pelo Relator, Ministro Bruno Dantas que entendeu pelo conhecimento dos recursos, uma vez que preenchidos os requisitos do art. 48 da Lei 8.443/92, c/c os artigos 285 e 286, parágrafo único, do RI/TCU, suspendendo-se os efeitos dos itens 9.1, 9.2.2, 9.2.2.1 e 9.2.2.2 do Acórdão 3102/2018-TCU-Primeira Câmara em relação aos recorrentes.
EXAME DE MÉRITO
4.	Delimitação
4.1.	Constitui objeto do presente recurso definir se:
a) este Tribunal deveria ter realizado a oitiva prévia dos recorrentes antes da prolação do acórdão ora recorrido, que apreciou seus atos de aposentadoria;
b) a deliberação ora recorrida violou o princípio da legalidade;
c) o TCU violou a reserva de plenário prevista na Súmula Vinculante 10 do STF;
d) este Tribunal tem competência para realizar o controle incidental de constitucionalidade;
e) a natureza jurídica do instituto 'bônus de eficiência e produtividade' é eminentemente indenizatória;
f) a decisão ora combatida é prejudicial para a União;
g) pela Lei Previdenciária, não incidiria a contribuição previdenciária sobre o 'bônus de eficiência e produtividade';
h) houve descumprimento pelo TCU da decisão do Supremo Tribunal Federal no Mandado de Segurança 35.498.
5.	Da oitiva prévia dos recorrentes.
5.1.	Defendem-se nos recursos que o acórdão recorrido seria nulo, eis que a Sefip, em nenhum momento, notificou-os para apresentarem manifestação preliminar.
Análise
5.2.	Rejeita-se, desde já, o argumento de ter havido violação aos princípios do contraditório e da ampla defesa, em virtude de não ter sido oportunizado aos ora recorrentes o direito de se manifestarem nos autos antes da prolação do acórdão recorrido, porquanto o entendimento consubstanciado na Súmula Vinculante 3 do STF expressamente excepciona a observância do contraditório e da ampla defesa previamente ao julgamento do Tribunal, nesses termos:
Nos processos perante o Tribunal de Contas da União asseguram-se o contraditório e a ampla defesa quando da decisão puder resultar anulação ou revogação de ato administrativo que beneficie o interessado, excetuada a apreciação da legalidade do ato de concessão de aposentadoria, reforma e pensão (grifos acrescidos) . 
5.3.	Assim, nos termos da referida súmula, o STF, ao julgar os MS's 25.116 e 25.403, confirmou seu entendimento no sentido de que a Corte de Contas, nos processos de registro de aposentadoria, reforma e pensão, deve oportunizar o contraditório à parte interessada somente nos casos em que haja ultrapassado o lapso quinquenal para o julgamento do TCU. Na oportunidade, restou decidido, ainda, que o prazo não deve ser contado a partir da concessão do benefício, mas apenas do momento em que o ato foi encaminhado ao Tribunal de Contas da União para registro, pois somente a partir daí a Corte de Contas teria ciência dos motivos que levaram à sua edição.
5.4.	Com base nesse entendimento, por intermédio do Acórdão 587/2011-TCU-Plenário, este Tribunal definiu a sistemática para apreciação dos atos sujeitos a registro, nestes termos:
O TCU, diante de constatação que possa levar à negativa de registro de ato de admissão de pessoal e de concessão de aposentadoria, reforma e pensão, deve assegurar aos beneficiários a oportunidade do uso das garantias constitucionais do contraditório e da ampla defesa, sempre que transcorrido lapso temporal superior a cinco anos quando da apreciação. 
5.5.	A tabela abaixo esquematiza as datas relevantes de disponibilização ao TCU dos atos de aposentadoria dos recorrentes:
	Interessado
	Data de disponibilização do ato ao TCU
	Localização da peça nos autos

	Carlos Alberto Rodrigues Borges
	4/9/2017
	Peça 2

	Jaqueline Borges
	4/8/2017
	Peça 3

	Maria Clara Pires Venga
	2/8/2017
	Peça 4

5.6.	O julgamento de todos os atos ocorreu em 10/4/2018, em Sessão realizada pela Primeira Câmara, dentro, portanto, do referido prazo de 5 (cinco) anos. 
5.7.	Nesse contexto, verifica-se que esta Corte de Contas julgou os atos concessórios dos recorrentes dentro do quinquênio legal, em consonância com a orientação da Corte Suprema, devendo, deste modo, não ser acatado o argumento de violação aos princípios do contraditório e da ampla defesa.
5.8.	Cabe esclarecer que esta Corte de Contas não intima pessoalmente a parte acerca da data em que será julgado processo de seu interesse. Tal fato não ofende qualquer princípio constitucional ligado à defesa, vez que a publicação da pauta de julgamentos no Diário Oficial da União é suficiente para conferir publicidade ao ato processual. Tal exegese encontra amparo em deliberação do Plenário do Supremo Tribunal Federal, proferida em sede de Agravo Regimental em Mandado de Segurança (MS-AgR 26.732/DF, Relatora Ministra Carmen Lúcia) , conforme excerto a seguir transcrito: 
'EMENTA: MANDADO DE SEGURANÇA. TRIBUNAL DE CONTAS DA UNIÃO. JULGAMENTO DE RECURSO DE RECONSIDERAÇÃO. INTIMAÇÃO PESSOAL DA DATA DA SESSÃO. DESNECESSIDADE. 
1. Não se faz necessária a notificação prévia e pessoal da data em que será realizada a sessão de julgamento de recurso de reconsideração pelo Tribunal de Contas da União. Ausência de ofensa aos princípios da ampla defesa e do devido processo legal quando a pauta de julgamentos é publicada no Diário Oficial da União. 
2. O pedido de sustentação oral pode ser feito, conforme autoriza o art. 168 do Regimento Interno do Tribunal de Contas da União, até quatro horas antes da sessão. Para tanto, é necessário que os interessados no julgamento acompanhem o andamento do processo e as publicações feitas no Diário Oficial da União. 
3. Agravo regimental ao qual se nega provimento.'  
5.9.	Nessa ordem de ideias, é de se propor a rejeição dos argumentos dos recorrentes.
6.	Do princípio da legalidade.
6.1.	Defendem-se nos recursos que teria havido violação ao princípio da legalidade, vez que não teria sido observado o disposto no art. 14 da Lei 13.464/2017.
Análise
6.2.	É de mister observar que, no que tange ao at. 14 da Lei 13.464/2017, este Tribunal, no exercício do controle incidental de constitucionalidade, entendeu que o aludido dispositivo é inconstitucional, rejeitando sua aplicação.
6.3.	Destarte, opina-se no sentido de que o argumento apresentado não merece ser acolhido.
7.	Da súmula vinculante 10 do STF
7.1.	Defendem-se que, no acórdão recorrido, teria havido violação da Súmula Vinculante 10 do STF, pois o TCU, em que pese órgão administrativo, deve decidir tema de afastamento de lei por inconstitucionalidade por meio de seu plenário e jamais por órgão fracionário.
Análise:
7.2.	Assim, dispõe a súmula vinculante 10 do STF:
Viola a cláusula de reserva de plenário (CF, artigo 97) a decisão de órgão fracionário de Tribunal que embora não declare expressamente a inconstitucionalidade de lei ou ato normativo do poder público, afasta sua incidência, no todo ou em parte.
7.3.	Ocorre que o TCU é um órgão que exerce atividade de caráter eminentemente administrativo, circunstância essa que descaracteriza, por completo, a alegação de desrespeito ao enunciado constante da Súmula Vinculante nº 10/STF. Nesse sentido, deve-se considerar a seguinte fundamentação de decisão monocrática do Ministro Celso de Mello do STF (Rcl 15.287 MC/PR) :
'É que a alegação de desrespeito à exigência constitucional da reserva de plenário (CF, art. 97) supõe, para restar configurada, a existência de decisão emanada de autoridades ou órgãos judiciários proferida em sede jurisdicional. 
Assinalo, no entanto, que o Conselho da Magistratura do E. Tribunal de Justiça do Estado do Paraná, no âmbito de suas atribuições, exerce atividade de caráter eminentemente administrativo, circunstância essa que descaracteriza, por completo, a alegação de desrespeito ao enunciado constante da Súmula Vinculante nº 10/STF.'
7.4.	Demais disso, merece destaque o seguinte excerto de voto do relator do Acórdão 10514/2017-TCU-Primeira Câmara (TC Processo 028.571/2017-7) :
'21.	Por fim, cumpre anotar que, em sessão de 8/11/2017, o Plenário desta Corte, por meio do Acórdão 2.463/2017, ao ter presente a mesma questão aqui tratada, determinou a supressão do pagamento a cinco inativos do Ministério do Trabalho do Bônus de Eficiência e Produtividade previsto na Lei 13.464/2017, 'por incompatível com o art. 40, caput e §§ 1º, 3º, 4º e 18, da Constituição Federal'. 
22.	Com isso, tendo em vista o disposto no art. 15 do Novo Código de Processo Civil, bem como o teor do enunciado nº 103 da Súmula desta Corte, que estabelece que 'na falta de normas legais regimentais específicas, aplicam-se, analógica e subsidiariamente, no que couber, a juízo do Tribunal de Contas da União, as disposições do Código de Processo Civil', observo que foi satisfeita a chamada 'cláusula de reserva de plenário' - estabelecida no art. 97 da CF/1988, consoante se extrai do parágrafo único do art. 949 do NCPC, verbis:
'Art. 949.  Se a arguição for:
I - rejeitada, prosseguirá o julgamento;
II - acolhida, a questão será submetida ao plenário do tribunal ou ao seu órgão especial, onde houver.
Parágrafo único.  Os órgãos fracionários dos tribunais não submeterão ao plenário ou ao órgão especial a arguição de inconstitucionalidade quando já houver pronunciamento destes ou do plenário do Supremo Tribunal Federal sobre a questão'  (grifou-se) .'
7.5.	Em virtude dessas considerações, o argumento apresentado pelos recorrentes não merece ser acolhido.
8.	Da competência do TCU para o controle incidental de constitucionalidade.
8.1.	Defendem-se nos recursos que este Tribunal não tem competência para exercer o controle incidental de constitucionalidade.
Análise
8.2.	A competência do TCU para a realização do controle incidental de constitucionalidade foi minuciosamente esclarecida pelo Excelentíssimo Senhor Ministro Benjamin Zymler (TC Processo 028.683/2017-0, Acórdão 10518/2017-TCU-Primeira Câmara) :
'5.	Em preliminar, acerca da possibilidade de esta Corte proceder ao exame incidental de inconstitucionalidade de lei ou ato normativo do poder público, hipótese, aliás, expressamente prevista no § 2º do art. 17 de seu Regimento Interno, permito-me transcrever excerto do voto por mim proferido no âmbito do TC-Processo 021.009/2017-1, o qual veio a fundamentar o Acórdão 2000/2017-TCU-Plenário:
'20. O controle de constitucionalidade, que tem como único objetivo a preservação da supremacia da Constituição, é o único meio pelo qual os poderes constituídos poderão fazer o exame da adequação das leis e dos atos normativos à Constituição, do ponto de vista material ou formal, em estrita observância ao princípio da compatibilidade vertical, segundo o qual a validade e, portanto, a aplicação da norma inferior depende de sua compatibilidade com a Constituição Federal. 
............................................................................................................................................
31. Parece, claro, assim, que, onde há jurisdição, há o poder-dever de se declarar a inconstitucionalidade das leis e dos atos administrativos incompatíveis com a Constituição. Afinal de contas, para que o TCU possa cumprir a sua missão de assegurar a efetiva e regular gestão dos recursos públicos em benefício da sociedade, não há como se admitir que atos contrários aos princípios constitucionais sejam tolerados, mesmo quando travestidos de lei. Daí a atualidade do entendimento do Supremo Tribunal Federal, consubstanciado na Súmula nº 347, segundo a qual: 
'O Tribunal de Contas, no exercício de suas atribuições, pode apreciar a constitucionalidade das leis e atos do Poder Público.' 
32. Evidentemente que essa competência do TCU refere-se à apreciação da constitucionalidade das leis e atos do Poder Público em caráter incidental e a cada caso concreto que lhe é submetido, com efeitos apenas entre as partes, haja vista que a declaração de inconstitucionalidade em abstrato, com efeito erga omnes, somente compete ao STF. 
33. Na verdade, parece cristalino que a Súmula 347 nada mais fez do que explicitar as atribuições outorgadas ao TCU pela Carta Magna, hoje constantes de rol bem mais extenso do que o da Constituição de 1946. Com efeito, no exercício de suas atribuições constitucionais, o TCU procede à análise de conformidade dos atos praticados pelos gestores públicos e demais responsáveis por bens e valores da União com o ordenamento jurídico vigente, em cujo vértice encontra-se a Constituição Federal. Em muitos casos, portanto, essa análise depende da interpretação de normas que regem tais atos e de seu confronto com a Constituição Federal. Daí a razão de ser da multicitada Súmula 347 do STF. 
34. Tem-se, assim, que a suposta revogação do enunciado nº 347 da Súmula do Supremo Tribunal Federal (...) representaria uma capitis diminutio das competências constitucionais atribuídas a esta Corte de Contas pelo constituinte originário, uma vez que, para o exercício do poder de controle inerente às atividades de fiscalização e auditoria, o TCU passaria a se subordinar tão somente à lei e não à Constituição Federal. 
............................................................................................................................................
37. De resto, cumpre dizer que a ampla legitimação para o controle abstrato de constitucionalidade, conferida pela atual Carta Política, não eliminou o controle difuso de constitucionalidade, ainda que possa tê-lo reduzido, sendo certo que ainda hoje podem os juízes e tribunais declarar, em cada caso concreto, a inconstitucionalidade de leis ou atos normativos do poder público. Em menor extensão, segundo o STF, pode o TCU deixar de aplicar ao caso concreto sob sua análise lei que considere inconstitucional. Nesse contexto, pode-se afirmar que permanecem válidos os pressupostos que ensejaram a edição pelo STF da Súmula de nº 347 em 1963.''
8.3.	Posta assim a questão, entende-se que o argumento apresentado pelos recorrentes não merece ser acolhido.
9.	Da natureza jurídica do instituto 'bônus de eficiência e produtividade'.
9.1.	Defendem-se nos recursos que a natureza jurídica do 'bônus de eficiência e produtividade' é indenizatória, aduzindo os seguintes argumentos:
a) a natureza jurídica do instituto 'bônus de eficiência e produtividade', ainda que seja contraprestação de um serviço realizado, é eminentemente indenizatória, na medida em que representa uma compensação em favor do agente público que conseguiu aumentar a arrecadação, ou seja, é indiscutivelmente em prol do interesse da Administração;
b) com isso, o pagamento é feito sem incidência de contribuição previdenciária, por ser uma parcela indenizatória, devendo ser paga de forma proporcional e com o critério legal de maior ou menor atuação na formação do valor que será dividido para o pagamento do bônus. É claro que novas formas de remuneração de servidores públicos podem gerar debates e formação de posicionamentos jurídicos e, no caso do bônus, não é diferente.
Análise
9.2.	Para o deslinde da presente questão, é de mister transcrever os artigos 49, 51 e 61 da Lei 8.112/1990:
'Art. 49.  Além do vencimento, poderão ser pagas ao servidor as seguintes vantagens:
I - indenizações;
II - gratificações;
III - adicionais.
§ 1o  As indenizações não se incorporam ao vencimento ou provento para qualquer efeito.
§ 2o  As gratificações e os adicionais incorporam-se ao vencimento ou provento, nos casos e condições indicados em lei.'
'Art. 51.  Constituem indenizações ao servidor:
I - ajuda de custo;
II - diárias;
III - transporte.
IV - auxílio-moradia.' 
'Art. 61.  Além do vencimento e das vantagens previstas nesta Lei, serão deferidos aos servidores as seguintes retribuições, gratificações e adicionais:        
I - retribuição pelo exercício de função de direção, chefia e assessoramento
II - gratificação natalina;
III - adicional por tempo de serviço;   (Revogado pela Medida Provisória nº 2.225-45, de 4.9.2001) 
IV - adicional pelo exercício de atividades insalubres, perigosas ou penosas;
V - adicional pela prestação de serviço extraordinário;
VI - adicional noturno;
VII - adicional de férias;
VIII - outros, relativos ao local ou à natureza do trabalho.
IX - gratificação por encargo de curso ou concurso.'
9.3.	A leitura atenta das disposições supra revela que, quando o legislador deseja elencar um rol de vantagens como meramente exemplificativo, utiliza a expressão 'outros'  (cf, e.g., inciso VIII do art. 61 supracitado) .
9.4.	Assim, é de se concluir que compõem o rol das indenizações apenas a ajuda de custo, as diárias, o transporte e o auxílio-moradia. É dizer: o 'bônus de eficiência e produtividade' não pode ser enquadrado como espécie do gênero indenização, vez que o art. 51 da Lei 8.112/1990 é taxativo e não admite a inclusão de outras vantagens.
9.5.	Posto isso, cumpre perquirir a natureza jurídica do 'bônus de eficiência e produtividade'. Para tanto, transcreve-se o disposto na Lei 13.464/2017:
'Art. 7º Os servidores terão direito ao valor individual do Bônus de Eficiência e Produtividade na Atividade Tributária e Aduaneira por servidor, na proporção de: 
I - 1 (um inteiro) , para os Auditores-Fiscais da Receita Federal do Brasil; 
II - 0,6 (seis décimos) , para os Analistas Tributários da Receita Federal do Brasil. 
§ 1º Os servidores ativos em efetivo exercício receberão o Bônus proporcionalmente ao período em atividade, de acordo com os percentuais de bonificação definidos na tabela 'a' do Anexo III desta Lei, aplicáveis sobre a proporção prevista no caput deste artigo. 
§ 2º Os aposentados receberão o Bônus correspondente ao período em inatividade, de acordo com os percentuais de bonificação definidos na tabela 'a' do Anexo IV desta Lei, aplicáveis sobre a proporção prevista no caput deste artigo.' 
9.6.	Acrescente-se a doutrina de Hely Lopes Meirelles:
'O que caracteriza o adicional e o distingue da gratificação é o ser aquele uma recompensa ao tempo de serviço do servidor, ou uma retribuição pelo desempenho de funções especiais que refogem da rotina burocrática, e esta, uma compensação por serviços comuns executados em condições anormais para o servidor, ou uma ajuda pessoal em face de certas situações que agravam o orçamento do servidor. O adicional relaciona-se com o tempo ou com a função; a gratificação relaciona-se com o serviço ou com o servidor. O adicional, em princípio, adere ao vencimento e, por isso, tem caráter permanente; a gratificação é autônoma e contingente.
 (...) 
As indenizações são previstas em lei e destinam-se a indenizar o servidor por gastos em razão da função. Seus valores podem ser fixados em lei ou decreto, se aquela permitir. Tendo natureza jurídica indenizatória, não se incorporam à remuneração, não repercutem no cálculo dos benefícios previdenciários e não estão sujeitas ao imposto de renda' (grifos acrescidos) (in Direito Administrativo Brasileiro, 33ª Ed., São Paulo: Malheiros Editores Ltda., p. 491 e 499) 
9.7.	Em virtude dessas considerações, vale dizer que o 'bônus de eficiência e produtividade' é, tecnicamente, um adicional, vez que se incorpora à remuneração e aos proventos, e não uma indenização. Daí porque o argumento apresentado pelos recorrentes não merece ser acolhido.
10.	Da prejudicialidade para a União.
10.1.	Defendem-se nos recursos que a incidência da contribuição previdenciária seria prejudicial à União, visto que a tese da incidência de contribuição previdenciária sobre o bônus de eficiência tem por consequência direta uma oneração maior dos cofres da União, uma vez que a contribuição patronal, ou da União, seria o dobro daquela exigida dos servidores beneficiários. Portanto, a decisão ora combatida acaba por gerar um dano direto para a União.
Análise
10.2.	O argumento apresentado não é inédito, tendo o Excelentíssimo Senhor Ministro Benjamin Zymler assim ponderado (TC Processo 028.683/2017-0, Acórdão 10518/2017-TCU-Primeira Câmara) :
'10.	A propósito, não posso deixar de abordar, ainda que de passagem, os principais argumentos oferecidos pela Advocacia-Geral da União (AGU) ao defender, nos autos do TC-Processo 021.009/2017-1, os pagamentos ora impugnados:
 (...) 
c) 'a tese de incidência de contribuição previdenciária sobre o Bônus de Eficiência tem por consequência direta uma oneração maior dos cofres da União, uma vez que a contribuição patronal, ou da União, seria o dobro daquela exigida dos servidores beneficiários', o que acabaria 'por gerar um dano direto para a União';
 (...) 
12.	Quanto ao suposto dano que a eventual instituição de contribuição previdenciária sobre o Bônus causaria, em face da contribuição patronal (alínea 'c', acima) , o argumento, com a devida vênia, é desarrazoado, mormente à luz da realidade das contas públicas nacionais. Fosse como quer a AGU, diga-se de passagem, melhor seria não cobrar contribuição nenhuma, de nenhum servidor público.
13.	De fato, consideradas apenas suas fontes próprias de financiamento - a saber, as contribuições dos servidores e a chamada contribuição patronal -, o RPPS é altamente deficitário. A situação obriga o direcionamento, para custeio dos benefícios de inativos e pensionistas do setor público, de expressivo volume de receitas arrecadadas de outras fontes.
14.	Ora, nesse cenário, a inclusão do Bônus nos proventos sem a respectiva contribuição previdenciária obviamente amplia a necessidade de aporte, para o sistema, de recursos adicionais do Tesouro, que, para além de sua contribuição patronal, vê-se obrigado a cobrir o que seria a parcela de esforço exigível dos próprios segurados. Aqui, não é demais enfatizar que o custo previdenciário da vantagem, havido com os seus mais de 32.000 beneficiários atuais (18.668 aposentados e 13.409 pensionistas das carreiras de Auditoria-Fiscal do Trabalho e Auditoria Tributária e Aduaneira) , é da ordem de R$ 477 milhões ao ano, custo esse integralmente assumido pelo erário ante a prescrição inserta na parte final dos arts. 14 e 24 da Lei 13.464/2017.'
10.3	Destarte, opina-se pela rejeição dos argumentos apresentados pelos recorrentes.
11.	Da Lei Previdenciária.
11.1.	Defendem-se nos recursos que, pela Lei Previdenciária, não incidiria a contribuição previdenciária sobre o 'bônus de eficiência e produtividade'.
Análise
11.2.	Para o deslinde da presente questão, traz-se à colação o § 1º do art. 4º da Lei 10.887, de 18 de junho de 2004:
' (...) 
§ 1o Entende-se como base de contribuição o vencimento do cargo efetivo, acrescido das vantagens pecuniárias permanentes estabelecidas em lei, os adicionais de caráter individual ou quaisquer outras vantagens, excluídas:
 (...) 
XXIII - a parcela relativa ao Bônus de Eficiência e Produtividade na Atividade Tributária e Aduaneira, recebida pelos servidores da carreira Tributária e Aduaneira da Receita Federal do Brasil;  (Incluído pela Lei nº 13.464, de 2017) 
 (...) ' (grifos acrescidos) .
11.3.	É, portanto, de clareza solar que o 'bônus de eficiência e produtividade', por ter natureza jurídica de adicional, integra a base de cálculo da contribuição previdenciária, ex vi do disposto no § 1º supracitado. Observa-se que o inciso XXIII do § 1º do art. 4º da Lei 10.887/2004 foi acrescentado pela Lei 13.464/2017, como consequência da elaboração do art. 14 dessa última lei. Ora, se o aludido art. 14 é inconstitucional, também o é o referido inciso XXIII.
11.4.	Em virtude dessas considerações, opina-se pela rejeição dos argumentos apresentados.
12.	Da liminar prolatada no Pretório Excelso
12.1.	Afirma-se que houve descumprimento pelo TCU da decisão do Supremo Tribunal Federal no Mandado de Segurança 35.498, aduzindo os seguintes argumentos:
a) foi publicada nos autos do Mandado de Segurança 35.498 em favor dos filiados ao Sindicato Nacional dos Auditores Fiscais do Trabalho - SINAI que determinou que o Tribunal de Contas da União abstenha-se de afastar a incidência dos dispositivos legais que asseguram o pagamento do bônus de eficiência e produtividade para os aposentados e pensionistas;
b) julgar ilegais as aposentadorias dos recorrentes com base nos artigos 7°, §§ 2° e 3°, e 17 da Lei 13.464/2017 burla a decisão judicial emanada pelo Supremo Tribunal Federal.
Análise
12.2.	Primeiramente, há de se ressaltar que o TCU tem a competência, advinda do inciso III do art. 71 da Constituição Federal, para apreciar, para fins de registro, a legalidade dos atos de admissão, assim como a concessão de aposentadoria, reforma ou pensão.
12.3.	Desta forma, mesmo com a decisão liminar que determinou ao TCU que se abstenha de afastar a incidência dos §§ 2° e 3° dos artigos 7° e 17 da Medida Provisória 765/2016, convertida na Lei 13.464/2017, ainda assim os atos são ilegais, tendo em vista que o princípio da independência das instâncias possibilita que o TCU manifeste entendimento diverso daquele declarado por instâncias do Poder Judiciário, inclusive mediante o julgamento pela ilegalidade de atos de aposentadoria concedidos com cômputo de serviço/contribuição ou vantagens albergadas por decisões judiciais.
12.4.	O Tribunal de Contas somente seria compelido a julgar o ato legal e determinar seu registro se a decisão do Supremo Tribunal Federal assim o determinasse, o que não é o caso em análise.
12.5.	Ademais, no que tange ao Mandado de Segurança 35.498, o Acórdão 3102/2018-TCU-Primeira Câmara, ora recorrido, já contemplou o fato de que o pagamento do 'Bônus de Eficiência e Produtividade' está assegurado, in verbis:
'9.2.2. na hipótese de desconstituição da decisão judicial obtida pelo Sindicato Nacional dos Auditores Fiscais do Trabalho nos autos do Mandado de Segurança 35.498/DF, em trâmite no Supremo Tribunal Federal (STF) :
9.2.2.1. faça cessar os pagamentos de proventos com base nos atos ora impugnados aos inativos Alzira Maria Souza Bacelar, Carlos Alberto Rodrigues Borges, Jaqueline Borges e Maria Clara Pires Venga;
9.2.2.2. emita novos atos, livre das irregularidades ora apontadas, e os submeta ao exame deste Tribunal, caso os interessados optem por permanecer na inatividade.'
12.6.	Deste modo, não há que se acolher os argumentos a favor dos recorrentes.
CONCLUSÃO
13.	Da análise anterior, conclui-se que:
a) este Tribunal não deveria ter realizado a oitiva prévia dos recorrentes antes da prolação do acórdão ora recorrido, que apreciou seus atos de aposentadoria;
b) a deliberação ora recorrida não violou o princípio da legalidade;
c) o TCU não violou a reserva de plenário prevista na Súmula Vinculante 10 do STF;
d) este Tribunal tem competência para realizar o controle incidental de constitucionalidade;
e) a natureza jurídica do instituto 'bônus de eficiência e produtividade' é de adicional;
f) a decisão ora combatida está de acordo com a ordem constitucional;
g) pela Lei Previdenciária, incide a contribuição previdenciária sobre o 'bônus de eficiência e produtividade';
h) não houve descumprimento pelo TCU da decisão do Supremo Tribunal Federal no Mandado de Segurança 35.498.
13.1.	Com base nessas conclusões, propõe-se o não provimento dos recursos.
PROPOSTA DE ENCAMINHAMENTO
14.	Ante o exposto, submetem-se os autos à consideração superior, propondo-se, com fundamento no art. 48 da Lei 8.443/1992:
a)	conhecer dos recursos interpostos para, no mérito, negar-lhes provimento;
b)	dar ciência do acórdão que for prolatado aos recorrentes e aos demais interessados, ressaltando-se que o relatório e o voto que o acompanharem podem ser consultados no endereço www.tcu.gov.br/acordaos, no dia seguinte ao de sua oficialização."
5.	O Ministério Público de Contas, em sua primeira manifestação nos autos, divergiu do encaminhamento sugerido pela Serur, nos termos do seguinte parecer (peça 47) :
"Trata-se de pedidos de reexame interpostos por Carlos Alberto Rodrigues Borges (peça 15) , Jaqueline Borges (peça 17) e Maria Clara Pires Venga (peça 24) contra o Acórdão 3102/2018-TCU-Primeira Câmara, que considerou ilegais as aposentadorias dos impetrantes e determinou a exclusão da vantagem denominada Bônus de Eficiência e Produtividade, prevista na Lei 13.464/2017, em caso de decisão desfavorável à manutenção do benefício, nos autos do MS STF 35.498:
'9.1. considerar ilegais as presentes concessões e denegar registro aos respectivos atos (peças 1 a 4) ;
9.2. determinar à Superintendência Regional do Trabalho e Emprego no Estado de Minas Gerais que:
9.2.1. dê ciência do inteiro teor desta deliberação aos inativos Alzira Maria Souza Bacelar, Carlos Alberto Rodrigues Borges, Jaqueline Borges e Maria Clara Pires Venga no prazo de quinze dias e faça juntar os comprovantes de notificação a estes autos nos quinze dias subsequentes;
9.2.2. na hipótese de desconstituição da decisão judicial obtida pelo Sindicato Nacional dos Auditores Fiscais do Trabalho nos autos do Mandado de Segurança 35.498/DF, em trâmite no Supremo Tribunal Federal (STF) :
9.2.2.1. faça cessar os pagamentos de proventos com base nos atos ora impugnados aos inativos Alzira Maria Souza Bacelar, Carlos Alberto Rodrigues Borges, Jaqueline Borges e Maria Clara Pires Venga;
9.2.2.2. emita novos atos, livre das irregularidades ora apontadas, e os submeta ao exame deste Tribunal, caso os interessados optem por permanecer na inatividade.'
A unidade técnica, após a análise dos argumentos aduzidos pelos impetrantes, manifestou-se pelo conhecimento dos recursos e, no mérito, pela negativa de provimento, com base na instrução lavrada em 7.8.2018 (peça 38) .
Após a formulação da supracitada proposta, foi juntado ao processo o Ofício 15.744/2018, de 14 de agosto de 2018, originário do Supremo Tribunal Federal, comunicando a esta Corte de Contas a existência de decisão liminar proferida pelo Exmº Ministro Alexandre de Moraes, nos autos do MS 35.812 MC/DF, com o seguinte teor (peça 41) :
MEDIDA CAUTELAR EM MANDADO DE SEGURANÇA 35.812 - DISTRITO FEDERAL
Diante do exposto, presentes o fumus boni iuris e o periculum in mora, DEFIRO O PEDIDO LIMINAR para determinar ao Tribunal de Contas da União que: a) reaprecie os Acórdãos 2791/2018, 2792/2018, 2793/2018, 2794/2018, 2795/2018, 2796/2018, 3102/2018, 3103/2018 e 3104/2018, devendo proceder aos respectivos REGISTROS, desde que o único óbice aos registros das aposentadorias ou pensões seja a legitimidade do pagamento do Bônus de Eficiência e Produtividade, previsto na Lei Federal 13.464/2017; b) ressaltando a imposição de condição resolutiva, quanto ao pagamento da parcela referente ao Bônus de Eficiência e Produtividade, a depender da conclusão do Mandado de Segurança 35.498, de minha relatoria.
Nos quatro atos autuados no presente processo (peças 1 a 4) , a única irregularidade consiste no pagamento da parcela de Bônus de Eficiência. Todos preenchem os requisitos para inativação pelo art. 3º da Emenda Constitucional 47/2005, dispositivo que fundamenta essas concessões.
Ante o exposto, o Ministério Público de Contas manifesta-se por que seja dado provimento aos recursos interpostos por Carlos Alberto Rodrigues Borges (peça 15) , Jaqueline Borges (peça 17) e Maria Clara Pires Venga (peça 24) , de modo a tornar insubsistente o Acórdão 3102/2018-TCU-Primeira Câmara, e sugere o retorno dos autos ao Relator a quo para reapreciação, nos termos do MS 35.812 MC/DF."
6.	Na sequência, em análise do recurso interposto por Alzira Maria Souza Bacelar, o titular da Secretaria de Recursos elaborou a seguinte parecer (peça 52) , que contou com a concordância do MPTCU (peça 53) :
"No exame antecedente, propõe-se não conhecer do recurso interposto por Alzira Maria Souza Bacelar (peça 45) contra o Acórdão 3102/2018-TCU-Primeira Câmara (peça 9) , por ser intempestivo e não apresentar fatos novos. 
2. Pelas razões que se seguem, entendo ser o caso de reconhecer-se a perda de objeto do referido recurso, conclusão que se estende aos três outros pedidos de reexame já admitidos e que aguardam julgamento de mérito.
3. O processo trata de atos de aposentadoria de quatro servidores da Superintendência Regional do Trabalho e Emprego no Estado de Minas Gerais: Alzira Maria Souza Bacelar, Carlos Alberto Rodrigues Borges, Jaqueline Borges e Maria Clara Pires Venga.
4. Contra o acórdão que considerou ilegais essas concessões, três recursos já haviam sido admitidos, conforme despachos de peça 25 (Jacqueline e Carlos Alberto) e de peça 33 (Maria Clara) . Esses recursos já contavam, inclusive, com instrução de mérito, pela negativa de provimento (peças 38-40) . 
5. Ao se pronunciar a respeito, o MPTCU, representado pelo Procurador Júlio Marcelo de Oliveira, no parecer de peça 47, observou que, após o exame do mérito pela Serur, o Ministro Alexandre de Moraes, do Supremo Tribunal Federal, deferiu medida cautelar no Mandado de Segurança 35.812/DF, com o seguinte teor (peça 41) :
' (...) determinar ao Tribunal de Contas da União que: a) reaprecie os Acórdãos (...) 3102/2018 (...) , devendo proceder aos respectivos REGISTROS, desde que o único óbice aos registros das aposentadorias ou pensões seja a legitimidade do pagamento do Bônus de Eficiência e Produtividade, previsto na Lei Federal 13.464/2017; b) ressaltando a imposição de condição resolutiva, quanto ao pagamento da parcela referente ao Bônus de Eficiência e Produtividade, a depender da conclusão do Mandado de Segurança 35.498, de minha relatoria.'
6. Também como destacado no parecer do MPTCU:
'Nos quatro atos autuados no presente processo (peças 1 a 4) , a única irregularidade consiste no pagamento da parcela de Bônus de Eficiência. Todos preenchem os requisitos para inativação pelo art. 3º da Emenda Constitucional 47/2005, dispositivo que fundamenta essas concessões'.
7. Logo, como o único óbice ao registro das aposentadorias foi o pagamento do citado bônus de eficiência e produtividade, o acórdão deverá ser reapreciado por força da decisão do STF. Daí justificar-se o encaminhamento indicado pelo MPTCU, de tornar insubsistente a deliberação, retornando-se os autos ao relator a quo, para nova apreciação dos atos.
8. No referido parecer, o MPTCU opina pelo provimento dos recursos já admitidos (de Carlos Alberto, Jaqueline Borges e Maria Clara) . Se acolhido esse encaminhamento pelo Tribunal, propõe-se estender os efeitos desse provimento à ora recorrente (Alzira Maria Souza Bacelar) , com fundamento no art. 281 do RITCU, o que tornaria prejudicada a proposta de não conhecimento formulada pelo SAR nesta oportunidade, em relação a este quarto recurso. 
9. Não obstante, entendo que a hipótese é de perda de objeto dos recursos interpostos nos autos, por incidência direta da decisão do Supremo Tribunal Federal, que determinou ao TCU a reapreciação dos atos de aposentadoria. 
10. Assim sendo, manifesto-me no sentido de:
a) tornar insubsistente o Acórdão 3102/2018-TCU-Primeira Câmara, em decorrência da medida cautelar adotada pelo Supremo Tribunal Federal no Mandado de Segurança 35.812/DF, declarando prejudicados, por perda de objeto, os recursos interpostos por Alzira Maria Souza Bacelar, Carlos Alberto Rodrigues Borges, Jaqueline Borges e Maria Clara Pires Venga contra o citado acórdão;
b)  alternativamente, caso se conclua pelo julgamento e provimento dos recursos mencionados no parecer do MPTCU de peça 47, seja estendido o efeito do provimento à recorrente Alzira Maria Souza Bacelar, com fundamento no art. 281 do RITCU;
c)  após as devidas comunicações, encaminhar os autos ao relator a quo, Ministro Benjamin Zymler, para reapreciação, nos termos da referida decisão cautelar.
Remetam-se os autos ao Ministério Público junto ao TCU, para manifestação (RITCU, art. 62, III) e posterior encaminhamento ao relator dos recursos, Ministro Bruno Dantas."	
	É o relatório.

Claudio Renato do Canto Farág (OAB/DF 14.005 e OAB/SP 389.410), e outros, representando Alzira Maria Souza Bacelar, Carlos Alberto Rodrigues Borges, Jaqueline Borges e Maria Clara Pires Venga.

Procurador Júlio Marcelo de Oliveira.

aposentadoria. pagamento de rubrica relativa ao bônus de eficiência e produtividade implementado pela Lei 13.464/2017. vantagem que não se insere na base de cálculo da contribuição previdenciária. impossibilidade de carreamento da parcela aos proventos de aposentadoria e pensão. ilegalidade das concessões. manutenção da parcela por decisão liminar exarada pelo supremo tribunal federal. pedidos de reexame. nova decisão liminar exarada pelo supremo tribunal federal com determinação para reapreciação do acórdão do TCU. insubsistência do acórdão recorrido. restituição dos autos ao relator a quo. ciência.

APOSENTADORIA (APOS)

Secretaria de Recursos (Serur).

Em julgamento, pedidos de reexame interpostos por Alzira Maria Souza Bacelar, Carlos Alberto Rodrigues Borges, Jaqueline Borges e Maria Clara Pires Venga contra o Acórdão 3102/2018-TCU-Primeira Câmara, por intermédio do qual este Tribunal considerou ilegais seus atos de aposentadoria e condicionou a suspensão do pagamento do bônus de eficiência à desconstituição da decisão proferida nos autos do Mandado de Segurança 35.498, em trâmite no Supremo Tribunal Federal.
2.	Em essência, a proposta da secretaria especializada é no sentido de tornar insubsistente o acórdão recorrido, em decorrência da medida cautelar adotada pelo Supremo Tribunal Federal no Mandado de Segurança 35.812/DF, desfecho que contou com o apoio do MPTCU em sua última manifestação no feito.
3.	Passo a examinar o mérito.
4.	Em relação às alegações levantadas nas peças recursais, permito-me fazer algumas breves considerações.
5.	Quanto ao argumento de que teria havido violação ao exercício da ampla defesa e do contraditório antes da apreciação dos atos de aposentadoria, cumpre enfatizar que a súmula vinculante 3 do STF excepciona a observância dessas faculdades quando se trata da apreciação da legalidade de ato de concessão de aposentadoria, reforma e pensão.
6.	Além disso, em consonância com o entendimento construído pelo STF sobre essa questão, o TCU, diante da perspectiva de apreciação pela ilegalidade de atos que foram disponibilizados há mais de cinco anos, oferece a oportunidade prévia de uso das garantias da ampla defesa e do contraditório, nos termos preconizados no Acórdão 587/2011-TCU-Plenário. No caso, os atos foram disponibilizados ao TCU no ano de 2017 e apreciados no ano de 2018, ou seja, dentro do referido prazo de cinco anos, o que dispensa o oferecimento prévio do exercício da ampla defesa e do contraditório.
7.	No que se refere à alegação de que teria havido violação a cláusula de reserva de Plenário, delineada na súmula vinculante 10 do Supremo Tribunal Federal, cumpre rememorar o enunciado 103 da Súmula desta Corte de Contas, que estabelece que "na falta de normas legais regimentais específicas, aplicam-se, analógica e subsidiariamente, no que couber, a juízo do Tribunal de Contas da União, as disposições do Código de Processo Civil", o art. 298 do Regimento Interno do TCU, que dispõe que "Aplicam-se subsidiariamente no Tribunal as disposições das normas processuais em vigor, no que couber e desde que compatíveis com a Lei Orgânica", bem assim o art. 15 do Novo Código de Processo Civil, que estabelece que "Na ausência de normas que regulem processos eleitorais, trabalhistas ou administrativos, as disposições deste Código lhes serão aplicadas supletiva e subsidiariamente".
8.	Nesse cenário, convém destacar o parágrafo único do art. 949 do NCPC, de aplicação subsidiária no TCU, que dispõe que "Os órgãos fracionários dos tribunais não submeterão ao plenário ou ao órgão especial a arguição de inconstitucionalidade quando já houver pronunciamento destes ou do plenário do Supremo Tribunal Federal sobre a questão". Com efeito, a questão do pagamento do Bônus de Eficiência e Produtividade já foi objeto de deliberação pelo Plenário deste Tribunal em outras oportunidades, a exemplo do Acórdão 2463/2017-TCU-Plenário, de modo que, nos termos do sobredito dispositivo, não há que se falar em ofensa à cláusula de reserva de plenário.
9.	Em relação à aptidão do TCU para exercer o controle difuso de constitucionalidade, importa salientar que o Supremo Tribunal Federal, nos termos de sua Súmula 347, assentou que "o Tribunal de Contas da União, no exercício de suas atribuições, pode apreciar a constitucionalidade de leis e de atos do poder público", entendimento que esta Casa tem univocamente adotado quando o caso concreto o requer (e.g. Acórdãos 244/2010, 1.181/2010, 945/2013 e 2.000/2017, todos do Plenário) . Com efeito, o Acórdão 2000/2017-TCU-Plenário, ao cuidar do pagamento do bônus de eficiência, salientou a possibilidade de que fossem afastados dispositivos da Lei 13.464/2017, que instituiu o referido bônus, nos casos concretos submetidos à apreciação deste Tribunal, com fundamento na intelecção insculpida na Súmula 347 do STF.
10.	Sobre a natureza do bônus de eficiência, o TCU tem recorrentemente entendido que a referida vantagem não pode integrar os proventos de inatividade ou de pensão civil, por tratar-se de parcela remuneratória de natureza pro labore faciendo, expressamente excluída da base de cálculo da contribuição previdenciária. Aliás, por sua clareza e precisão, colaciono trecho do voto condutor do Acórdão 1505/2018-TCU-Plenário, de relatoria do Ministro Benjamin Zymler, que assim enfrentou o tema:
"10. O Bônus de Eficiência e Produtividade, a toda evidência, constitui vantagem remuneratória de caráter pro labore faciendo. Na realidade, sua natureza é a mesma das gratificações de desempenho previstas na estrutura de retribuição de diversas carreiras do funcionalismo, pagas em virtude do efetivo exercício de determinada atividade e segundo os resultados apresentados pelo servidor.
11. Aliás, fosse verba de caráter indenizatório, como querem os recorrentes, nem sequer se cogitaria seu pagamento na inatividade (v. art. 49, § 1º, da Lei 8.112/1990) , porquanto as indenizações, conceitualmente, constituem mero ressarcimento por gastos realizados no exercício de função pública.
12. As gratificações de desempenho, por outro lado, podem, a exemplo do 'bônus', ser levadas para a inatividade (v. art. 49, § 2º, da Lei 8.112/1990) , desde que haja, na legislação de regência, expressa previsão nesse sentido (e.g. RE 691529-AgR, do Supremo Tribunal Federal, e REsp 1.360.788, do Superior Tribunal de Justiça) .
13. Assim, concretamente, o que distingue o Bônus de Eficiência previsto na Lei 13.464/2017 e as gratificações de desempenho previstas em inúmeras outras leis é que aquele não sofre, em nenhuma medida, a incidência de contribuição previdenciária, circunstância que lhe retira, por força da Constituição, a possibilidade de ser carreado para a inatividade."
11.	Em relação ao argumento de que a incidência de contribuição previdenciária sobre o bônus seria prejudicial à União, pois implicaria percentual a ser recolhido pelo ente estatal e ampliaria os gastos públicos, o TCU já enfrentou essa alegação em outras oportunidades, a exemplo do Acórdão 10518/2017-TCU-Primeira Câmara. Permito-me repisar as oportunas ponderações feitas pelo Ministro Benjamin Zymler naquela oportunidade:
"12. Quanto ao suposto dano que a eventual instituição de contribuição previdenciária sobre o Bônus causaria, em face da contribuição patronal (alínea 'c', acima) , o argumento, com a devida vênia, é desarrazoado, mormente à luz da realidade das contas públicas nacionais. Fosse como quer a AGU, diga-se de passagem, melhor seria não cobrar contribuição nenhuma, de nenhum servidor público.
13.	 De fato, consideradas apenas suas fontes próprias de financiamento - a saber, as contribuições dos servidores e a chamada contribuição patronal -, o RPPS é altamente deficitário. A situação obriga o direcionamento, para custeio dos benefícios de inativos e pensionistas do setor público, de expressivo volume de receitas arrecadadas de outras fontes.
14.	 Ora, nesse cenário, a inclusão do Bônus nos proventos sem a respectiva contribuição previdenciária obviamente amplia a necessidade de aporte, para o sistema, de recursos adicionais do Tesouro, que, para além de sua contribuição patronal, vê-se obrigado a cobrir o que seria a parcela de esforço exigível dos próprios segurados. Aqui, não é demais enfatizar que o custo previdenciário da vantagem, havido com os seus mais de 32.000 beneficiários atuais (18.668 aposentados e 13.409 pensionistas das carreiras de Auditoria-Fiscal do Trabalho e Auditoria Tributária e Aduaneira) , é da ordem de R$ 477 milhões ao ano, custo esse integralmente assumido pelo erário ante a prescrição inserta na parte final dos arts. 14 e 24 da Lei 13.464/2017."
12.	Em tempo, convém ressaltar que a questão atinente ao pagamento do bônus de eficiência e produtividade foi levada ao descortino do Supremo Tribunal Federal por diversas entidades representativas de servidores públicos. Refiro-me aos Mandados de Segurança 35.410, 35.494, 35.498, 35.490 e 35.500, ocasiões em que o Ministro Alexandre de Moraes deferiu pedidos liminares:
"para suspender os efeitos do ato impugnado na TC Processo 021.009/2017-1, unicamente, em relação aos substituídos pelo impetrante e, consequentemente, determinar que o Tribunal de Contas da União, nos casos concretos submetidos a sua apreciação, se abstenha afastar a incidência dos os §§ 2º e 3º dos artigos 7º e 17 da Medida Provisória 765/2016, convertida na Lei 13.464/2017".
13.	Assim, o TCU encontra-se impedido de determinar a imediata exclusão da parcela relativa ao bônus de eficiência e produtividade dos proventos dos interessados, o que foi devidamente observado no subitem 9.2.2 da deliberação recorrida, ao condicionar a suspensão dos pagamentos à desconstituição da decisão proferida no âmbito do STF.
14.	Nessas circunstâncias, os argumentos trazidos pelos recorrentes não devem prosperar. Não obstante isso, deve-se destacar a decisão proferida no âmbito do Mandado de Segurança 35.812, que tramita perante o STF, ocasião em que o Ministro Alexandre de Moraes proferiu nova ordem liminar no seguinte sentido:
"Diante do exposto, presentes o fumus boni iuris e o periculum in mora, DEFIRO O PEDIDO LIMINAR para determinar ao Tribunal de Contas da União que: a) reaprecie os Acórdãos 2791/2018, 2792/2018, 2793/2018, 2794/2018, 2795/2018, 2796/2018, 3102/2018, 3103/2018 e 3104/2018, devendo proceder aos respectivos REGISTROS, desde que o único óbice aos registros das aposentadorias ou pensões seja a legitimidade do pagamento do Bônus de Eficiência e Produtividade, previsto na Lei Federal 13.464/2017; b) ressaltando a imposição de condição resolutiva, quanto ao pagamento da parcela referente ao Bônus de Eficiência e Produtividade, a depender da conclusão do Mandado de Segurança 35.498, de minha relatoria." (destaquei) 
15.	Por aí se vê que o STF determinou a reapreciação, dentre outras, da deliberação ora recorrida. Assim, em obediência ao sobredito comando, manifesto-me no sentido de tornar insubsistente o Acórdão 3102/2018-TCU-Primeira Câmara e retornar os autos ao relator a quo, para reapreciação do feito à luz do decidido no Mandado de Segurança 35.812, na linha do Acórdão 5151/2019-TCU-Primeira Câmara.
	Ante o exposto, voto por que o Tribunal adote a deliberação que ora submeto à apreciação deste Colegiado.
	TCU, Sala das Sessões Ministro Luciano Brandão Alves de Souza, em 17 de novembro de 2020.
Ministro BRUNO DANTAS
Relator